ACORDAO-COMPLETO-2530315

ACÓRDÃO 1922/2022 ATA 9/2022 - PRIMEIRA CÂMARA

VISTOS, relatados e discutidos estes autos de tomada de contas especial instaurada pela Secretaria Especial do Desenvolvimento Social do Ministério da Cidadania relativa a irregularidades na aplicação dos recursos do Fundo Nacional de Assistência Social transferidos ao município de  exercício de 2008.
ACORDAM os ministros do Tribunal de Contas da União, reunidos em sessão da 1ª Câmara, ante as razões expostas pelo relator, em:
9.1. considerar revel, para todos os efeitos, o Sr. Rubemar Coimbra Alves, nos termos do art. 12, § 3º, da Lei 8.443/1992, dando-se prosseguimento ao processo;
9.2. julgar irregulares as contas do Sr. Rubemar Coimbra Alves, com fundamento no art. 16, III, "b" e "c", da Lei 8.443/1992, e condená-lo ao pagamento das quantias a seguir especificadas, atualizadas monetariamente e acrescidas de juros de mora, calculados a partir das datas especificadas até a data do efetivo recolhimento, fixando o prazo de 15 (quinze) dias, a contar da notificação, para que comprove, perante o Tribunal (art. 214, III, "a", do RI/TCU) , o recolhimento da dívida aos cofres do Fundo Nacional de Assistência Social, na forma da legislação em vigor:
	Data de ocorrência
	Valor histórico (R$) 

	15/2/2008
	1.021,20

	19/2/2008
	9.000,00

	21/2/2008
	4.780,00

	14/3/2008
	9.000,00

	14/3/2008
	1.021,20

	20/3/2008
	4.780,00

	8/4/2008
	9.000,00

	18/4/2008
	4.720,00

	22/4/2008
	1.021,20

	8/5/2008
	1.021,20

	12/5/2008
	9.000,00

	15/5/2008
	4.700,00

	5/6/2008
	1.021,20

	6/6/2008
	9.000,00

	11/6/2008
	4.540,00

	17/6/2008
	5.025,00

	1/7/2008
	9.000,00

	1/7/2008
	4.480,00

	1/7/2008
	5.025,00

	2/7/2008
	1.021,20

	7/8/2008
	1.021,20

	12/8/2008
	9.000,00

	15/8/2008
	4.460,00

	19/8/2008
	10.050,00

	4/9/2008
	9.000,00

	4/9/2008
	1.021,20

	10/9/2008
	4.420,00

	10/9/2008
	10.050,00

	13/10/2008
	4.400,00

	15/10/2008
	10.050,00

	17/10/2008
	9.000,00

	7/11/2008
	9.000,00

	12/11/2008
	4.360,00

	13/11/2008
	10.050,00

	3/12/2008
	1.021,20

	16/12/2008
	10.050,00

	19/12/2008
	9.000,00

	22/12/2008
	5.500,00

	23/12/2008
	1.021,20

	30/12/2008
	1.021,20

9.3. autorizar, desde logo, nos termos dos arts. 219, II, do RI/TCU e 28, II, da Lei 8.443/1992, a cobrança judicial das dívidas, caso não atendidas as notificações;
9.4. autorizar, desde logo, se requerido, com fundamento no art. 26, da Lei 8.443/1992, c/c o art. 217, §§ 1º e 2º, do RI/TCU, o parcelamento das dívidas em até 36 parcelas, incidindo, sobre cada parcela, corrigida monetariamente, os correspondentes acréscimos legais, fixando-lhes o prazo de 15 (quinze) dias, a contar do recebimento da notificação, para comprovar, perante o Tribunal, o recolhimento da primeira parcela, e de 30 (trinta) dias, a contar da parcela anterior, para comprovar o recolhimento das demais parcelas, devendo incidir, sobre cada valor mensal, atualizado monetariamente, os juros de mora devidos, no caso do débito, na forma prevista na legislação em vigor, alertando o responsável de que a falta de comprovação do pagamento de qualquer parcela importará o vencimento antecipado do saldo devedor, nos termos do § 2º do art. 217 do Regimento Interno deste Tribunal;
9.5. encaminhar cópia da deliberação à Procuradoria da República no Estado do Maranhão, em cumprimento ao disposto no § 3º do art. 16 da Lei 8.443/1992;
9.6. enviar cópia deste acórdão à Secretaria Especial do Desenvolvimento Social do Ministério da Cidadania e ao Sr. Rubemar Coimbra Alves; 
9.7. informar aos interessados que o inteiro teor da presente deliberação estará disponível, no dia seguinte a sua oficialização, para a consulta no endereço www.tcu.gov.br/acordaos.

Tomada de contas especial.

Primeira Câmara

Município de Presidente Juscelino/MA.

3. Responsável/Interessado:
3.1. Responsável: Rubemar Coimbra Alves (XXX.179.023-XX).
3.2. Interessado: Secretaria Especial do Desenvolvimento Social do Ministério da Cidadania.

13.1. Ministros presentes: Benjamin Zymler (na Presidência) e Jorge Oliveira.
13.2. Ministro-Substituto convocado: Augusto Sherman Cavalcanti.
13.3. Ministro-Substituto presente: Weder de Oliveira (Relator).

WEDER DE OLIVEIRA

Reproduzo, a seguir, a instrução da Secretaria de Controle Externo de Tomada de Contas Especial (SecexTCE) , com os ajustes de forma pertinentes[footnoteRef:2]: [2:  Peças 61-63.] 
"INTRODUÇÃO
1.  Cuidam os autos de tomada de contas especial instaurada pelo (a) Secretaria Especial do Desenvolvimento Social, em desfavor de Rubemar Coimbra Alves, em razão de não comprovação da regular aplicação dos recursos repassados pela União por meio do Fundo Nacional de Assistência Social.
HISTÓRICO
2.  Em 3/4/2018, com fundamento na IN/TCU 71/2012, alterada pela IN/TCU 76/2016, e DN/TCU 155/2016, o dirigente da instituição Secretaria Especial do Desenvolvimento Social autorizou a instauração da tomada de contas especial (peça 34) . O processo foi registrado no sistema e-TCE com o número 3192/2019.
3.  Os recursos repassados pelo Fundo Nacional de Assistência Social a município de Presidente Juscelino - MA, no período de a (sic) , na modalidade fundo a fundo, foram auditados pelo Departamento Nacional de Auditoria do SUS (Denasus) conforme consignado (sic) .
4.  O fundamento para a instauração da tomada de contas especial, conforme consignado na matriz de responsabilização elaborada pelo tomador de contas, foi a constatação da seguinte irregularidade: 
'O não recebimento do Parecer de Avaliação do Conselho Municipal de Assistência Social, órgão responsável pela emissão de parecer sobre a adequação da execução física e financeira prevista no Plano de Ação pactuado.'
5.  O responsável arrolado na fase interna foi devidamente comunicado e, diante da ausência de justificativas suficientes para elidir a irregularidade e da não devolução dos recursos, instaurou-se a tomada de contas especial.
6.  No relatório (peça 41) , o tomador de contas concluiu que o prejuízo importaria no valor original de R$ 221.673,20, imputando-se a responsabilidade a Rubemar Coimbra Alves, prefeito municipal, no período de 1/1/2005 a 31/12/2008, na condição de gestor dos recursos. 
7.  Em 9/6/2020, a Controladoria-Geral da União emitiu o relatório de auditoria (peça 43) , em concordância com o relatório do tomador de contas. O certificado de auditoria e o parecer do dirigente do órgão de controle interno concluíram pela irregularidade das presentes contas (peças 44 e 45) .
8.  Em 19/6/2020, o ministro responsável pela área atestou haver tomado conhecimento das conclusões contidas no relatório e certificado de auditoria, bem como do parecer conclusivo do dirigente do órgão de controle interno, manifestando-se pela irregularidade das contas, e determinou o encaminhamento do processo ao Tribunal de Contas da União (peça 46) .
9.  Na instrução inicial (peça 50) , analisando-se os documentos nos autos, concluiu-se pela necessidade de realização de citação para a seguinte irregularidade: 
9.1.  Irregularidade 1: ausência dos documentos comprobatórios da despesa de programa do FNAS, ante o não recebimento do Parecer de Avaliação do Conselho Municipal de Assistência Social, órgão responsável pela emissão de parecer sobre a adequação da execução física e financeira prevista no Plano de Ação pactuado.
9.1.1.  Evidências da irregularidade: documentos técnicos presentes nas peças 10, 33 e 34.
9.1.2.  Normas infringidas: Art. 70, parágrafo único, da Constituição Federal de 1988; art. 93, do Decreto-lei 200; e arts. 9º, 10, § 2º, e 11 da Portaria MDS 459/2005.
9.2.  Débitos relacionados ao responsável Rubemar Coimbra Alves:
	Data de ocorrência
	Valor histórico (R$) 

	15/2/2008
	1.021,20

	19/2/2008
	9.000,00

	21/2/2008
	4.780,00

	14/3/2008
	9.000,00

	14/3/2008
	1.021,20

	20/3/2008
	4.780,00

	8/4/2008
	9.000,00

	18/4/2008
	4.720,00

	22/4/2008
	1.021,20

	8/5/2008
	1.021,20

	12/5/2008
	9.000,00

	15/5/2008
	4.700,00

	5/6/2008
	1.021,20

	6/6/2008
	9.000,00

	11/6/2008
	4.540,00

	17/6/2008
	5.025,00

	1/7/2008
	9.000,00

	1/7/2008
	4.480,00

	1/7/2008
	5.025,00

	2/7/2008
	1.021,20

	7/8/2008
	1.021,20

	12/8/2008
	9.000,00

	15/8/2008
	4.460,00

	19/8/2008
	10.050,00

	4/9/2008
	9.000,00

	4/9/2008
	1.021,20

	10/9/2008
	4.420,00

	10/9/2008
	10.050,00

	13/10/2008
	4.400,00

	15/10/2008
	10.050,00

	17/10/2008
	9.000,00

	7/11/2008
	9.000,00

	12/11/2008
	4.360,00

	13/11/2008
	10.050,00

	3/12/2008
	1.021,20

	16/12/2008
	10.050,00

	19/12/2008
	9.000,00

	22/12/2008
	5.500,00

	23/12/2008
	1.021,20

	30/12/2008
	1.021,20

9.2.1.  Cofre credor: Fundo Nacional de Assistência Social.
9.2.2.  Responsável: Rubemar Coimbra Alves.
9.2.2.1.  Conduta: não apresentar documentos comprovatórios das despesas realizadas, ante o não recebimento do Parecer de Avaliação do Conselho Municipal de Assistência Social, órgão responsável pela emissão de parecer sobre a adequação da execução física e financeira prevista no Plano de Ação pactuado.
9.2.2.2.  Nexo de causalidade: A não comprovação das despesas realizadas impediu a comprovação da regular aplicação dos recursos federais repassados no âmbito do instrumento em questão, resultando em presunção de dano ao erário.
9.2.2.3.  Culpabilidade: não há excludentes de ilicitude, de culpabilidade e de punibilidade; é razoável supor que o responsável tinha consciência da ilicitude de sua conduta; era exigível conduta diversa da praticada, qual seja, apresentar a documentação comprobatória das despesas realizadas necessária à comprovação da regular aplicação dos recursos federais repassados, conforme estabelecido nas normas aplicáveis. 
10.  Encaminhamento: citação.
11.  Em cumprimento ao pronunciamento da unidade (peça 52) , foi efetuada citação do responsável, nos moldes adiante:
a)    Rubemar Coimbra Alves - promovida a citação do responsável, conforme delineado adiante:
	Comunicação: Ofício 26670/2021 - Seproc (peça 54) 
Data da Expedição: 8/6/2021
Data da Ciência: não houve (Mudou-se) (peças 55 e 60) 
Observação: Ofício enviado para o endereço do responsável, conforme pesquisa na base de dados no sistema da Receita Federal, custodiada pelo TCU .
	
	Comunicação: Ofício 56227/2021 - Seproc (peça 57) 
Data da Expedição: 8/10/2021
Data da Ciência: 18/10/2021 (peça 58) 
Nome Recebedor: Adriane Raines
Observação: Ofício enviado para o endereço do responsável, conforme pesquisa na base de dados no sistema do Renach, custodiada pelo TCU (peça 56) .
Fim do prazo para a defesa: 2/11/2021
	
12.  Conforme Despacho de Conclusão das Comunicações Processuais (peça 59) , as providências inerentes às comunicações processuais foram concluídas. 
13.  Transcorrido o prazo regimental, o responsável Rubemar Coimbra Alves permaneceu silente, devendo ser considerado revel, nos termos do art. 12, § 3º, da Lei 8.443/1992.
ANÁLISE DOS PRESSUPOSTOS DE PROCEDIBILIDADE DA IN/TCU 71/2012
Avaliação de Viabilidade do Exercício do Contraditório e Ampla Defesa
14.  Verifica-se que não houve o transcurso de mais de dez anos desde o fato gerador sem que tenha havido a notificação do responsável pela autoridade administrativa federal competente (art. 6º, II, c/c art. 19 da IN/TCU 71/2012, modificada pela IN/TCU 76/2016) , uma vez que o fato gerador da irregularidade sancionada ocorreu em 30/12/2008, e o responsável foi notificado sobre a irregularidade pela autoridade administrativa competente conforme segue:
14.1.  Rubemar Coimbra Alves, por meio do edital acostado à peça 18, publicado em 5/2/2015.
Valor de Constituição da TCE
15.  Verifica-se, ainda, que o valor atualizado do débito apurado (sem juros) em 1/1/2017 é de R$ 374.152,19, portanto superior ao limite mínimo de R$ 100.000,00, na forma estabelecida conforme os arts. 6º, I, e 19 da IN/TCU 71/2012, modificada pela IN/TCU 76/2016. 
OUTROS PROCESSOS/DÉBITOS NOS SISTEMAS DO TCU COM OS MESMOS RESPONSÁVEIS
16.  Informa-se que foram encontrados processos no Tribunal com o mesmo responsável:
	Responsável
	Processo

	Rubemar Coimbra Alves
	Processo 005.068/2007-7 [TCE, encerrado, 'Tomada de Contas Especial da Prefeitura Municipal de Juscelino/MA, Contrato de Repasse Nº 91.597/1999']
Processo 019.726/2009-3 [TCE, encerrado, 'Tomada de Contas Especial da Prefeitura Municipal de Presidente Juscelino/MA, Contrato de Repasse Nº 0180.101-06/2005/MDA/CAIXA']
Processo 035.550/2011-2 [CBEX, encerrado, 'Cobrança Executiva De Débito/Multa Originária do AC (S) AC-2.295-14/2010-1C, Referente AO TC Processo 019.726/2009-3']
Processo 012.029/2013-0 [TCE, encerrado, 'Tomada de Contas Especial da Prefeitura Municipal de Presidente Juscelino/MA, Resps. Srs. José Carlos Vieira Castro, Rubemar Coimbra Alves e Dácio Rocha Pereira, em Razão da Omissão no Dever de Prestar Contas do  Contrato de Repasse Nº 0097161/45/99/MA/CAIXA']
Processo 021.277/2015-0 [CBEX, encerrado, 'Cobrança Executiva de multa originária do AC-1.447-10/2015-2C    , referente ao TC Processo 009.299/2013-0']
Processo 008.010/2016-1 [CBEX, encerrado, 'Cobrança Executiva de débito originária do AC-8670-34/2015-2C , referente ao TC Processo 015.808/2014-9']
Processo 008.012/2016-4 [CBEX, encerrado, 'Cobrança Executiva de multa originária do AC-8670-34/2015-2C , referente ao TC Processo 015.808/2014-9']
Processo 021.272/2015-8 [CBEX, encerrado, 'Cobrança Executiva de débito originária do AC-1.447-10/2015-2C    , referente ao TC Processo 009.299/2013-0']
Processo 015.808/2014-9 [TCE, encerrado, 'TCE 25170.008225/2012-25 - instaurada pela Fundação Nacional de Saúde - DF / Ministério da Saúde, em razão da não consecução dos objetivos pactuados no Convênio n° 0087/2005, celebrado com a Prefeitura Municipal de Presidente Juscelino/MA, tendo por objeto o 'sistema de abastecimento de água', com vigência estipulada para o período de 16/12/2005 a 3/10/2008']
Processo 008.099/2015-4 [TCE, aberto, 'Tomada de Contas Especial instaurada pelo Fundo Nacional de Saúde-Ministério da Saúde, em razão de pagamentos irregulares com os recursos do SUS, os quais foram repassados ao município de Presidente Juscelino-MA (25000.072855/2014-77, Apenso 25014.007305/2012-66) ']
Processo 018.175/2014-7 [TCE, encerrado, 'TCE 25170.013206/2013-00 (Volumes: 2) - instaurada pela Fundação Nacional de Saúde /FUNASA/Ministério da Saúde, em razão da não execução do objeto do Convênio n? 1.620/2006, celebrado com a Prefeitura Municipal de Presidente Juscelino/MA, tendo por objeto 'Melhorias sanitárias domiciliares'']
Processo 009.299/2013-0 [TCE, encerrado, 'Tomada de Contas Especial da Prefeitura Municipal de Presidente Juscelino/MA, responsável Sr.Rubemar Coimbra Alves, em razão da omissão no dever de prestar contas dos recursos do Convênio N° 655753/2008']
Processo 021.855/2014-5 [TCE, encerrado, 'Tomada de contas especial instaurada pela CEF em razão de irregularidades no Contrato de Repasse 127.144-00/2001/MET/CAIXA, celebrado com o Município de Presidente Juscelino/MA, tendo por objeto a implantação de infraestrutura esportiva em comunidades carentes, bem assim construção e equipamento de quadra de esporte coberta, entre 2001 e 2015']
Processo 012.430/2017-0 [CBEX, encerrado, 'Cobrança Executiva de débito originária do AC AC-2689-8/2017-2C , referente ao TC Processo 021.855/2014-5']
Processo 011.166/2018-5 [TCE, encerrado, 'TCE instaurada pelo Ministério do Desenvolvimento Social em razão de omissão no dever de prestar contas dos recursos transferidos para atendimento ao PAIF - 2004 (nº da TCE no sistema: 590/2017) ']
Processo 015.399/2020-6 [CBEX, encerrado, 'Cobrança Executiva de débito originária do AC AC-14553-44/2019-1C , referente ao TC Processo 011.166/2018-5']
Processo 021.306/2018-4 [CBEX, encerrado, 'Cobrança Executiva de débito originária do AC AC-9865-43/2017-2C , referente ao TC Processo 018.175/2014-7']
Processo 021.307/2018-0 [CBEX, encerrado, 'Cobrança Executiva de multa originária do AC AC-9865-43/2017-2C , referente ao TC Processo 018.175/2014-7']

17.  A tomada de contas especial está, assim, devidamente constituída e em condição de ser instruída.
EXAME TÉCNICO
Da validade das notificações:
18.  Preliminarmente, cumpre tecer breves considerações sobre a forma como são realizadas as comunicações processuais no TCU. A esse respeito, destacam-se o art. 179, do RI/TCU (Resolução 155, de 4/12/2002) e o art. 4º, III, § 1º, da Resolução TCU 170, de 30 de junho de 2004, in verbis:
'Art. 179. A citação, a audiência ou a notificação, bem como a comunicação de diligência, farse-ão:
I - mediante ciência da parte, efetivada por servidor designado, por meio eletrônico, fac-símile, telegrama ou qualquer outra forma, desde que fique confirmada inequivocamente a entrega da comunicação ao destinatário;
II - mediante carta registrada, com aviso de recebimento que comprove a entrega no endereço do destinatário;
III - por edital publicado no Diário Oficial da União, quando o seu destinatário não for localizado
 (...) 
Art. 3º As comunicações serão dirigidas ao responsável, ou ao interessado, ou ao dirigente de órgão ou entidade, ou ao representante legal ou ao procurador constituído nos autos, com poderes expressos no mandato para esse fim, por meio de:
I - correio eletrônico, fac-símile ou telegrama;
II - servidor designado;
III - carta registrada, com aviso de recebimento;
IV - edital publicado no Diário Oficial da União, quando o seu destinatário não for localizado, nas hipóteses em que seja necessário o exercício de defesa.
Art. 4º. Consideram-se entregues as comunicações:
I - efetivadas conforme disposto nos incisos I e II do artigo anterior, mediante confirmação da ciência do destinatário;
II - realizadas na forma prevista no inciso III do artigo anterior, com o retorno do aviso de recebimento, entregue comprovadamente no endereço do destinatário;
III - na data de publicação do edital no Diário Oficial da União, quando realizadas na forma prevista no inciso IV do artigo anterior.
§ 1º O endereço do destinatário deverá ser previamente confirmado mediante consulta aos sistemas disponíveis ao Tribunal ou a outros meios de informação, a qual deverá ser juntada ao respectivo processo.
 (...) '
19.  Bem se vê, portanto, que a validade da citação via postal não depende de que o aviso de recebimento seja assinado pelo próprio destinatário da comunicação, o que dispensa, no caso em tela, a entrega do AR em 'mãos próprias'. A exigência da norma é no sentido de o Tribunal verificar se a correspondência foi entregue no endereço correto, residindo aqui a necessidade de certeza inequívoca.
20.  Não é outra a orientação da jurisprudência do TCU, conforme se verifica dos julgados a seguir transcritos:
'São válidas as comunicações processuais entregues, mediante carta registrada, no endereço correto do responsável, não havendo necessidade de que o recebimento seja feito por ele próprio'. (Acórdão 3648/2013-TCU-Segunda Câmara, relator José Jorge) ;
'É prescindível a entrega pessoal das comunicações pelo TCU, razão pela qual não há necessidade de que o aviso de recebimento seja assinado pelo próprio destinatário. Entregandose a correspondência no endereço correto do destinatário, presume-se o recebimento da citação'. (Acórdão 1019/2008-TCU-Plenário, relator Benjamin Zymler) ;
'As comunicações do TCU, inclusive as citações, deverão ser realizadas mediante Aviso de Recebimento - AR, via Empresa Brasileira de Correios e Telégrafos, bastando para sua validade que se demonstre que a correspondência foi entregue no endereço correto'. (Acórdão 1526/2007-TCU-Plenário, relator Aroldo Cedraz) .
21.  A validade do critério de comunicação processual do TCU foi referendada pelo Supremo Tribunal Federal, nos termos do julgamento do MS-AgR 25.816/DF, por meio do qual se afirmou a desnecessidade da ciência pessoal do interessado, entendendo-se suficiente a comprovação da entrega do 'AR' no endereço do destinatário:
'Ementa: agravo regimental. Mandado de segurança. Desnecessidade de intimação pessoal das decisões do tribunal de contas da união. art. 179 do regimento interno do TCU. Intimação do ato impugnado por carta registrada, iniciado o prazo do art. 18 da lei nº 1.533/51 da data constante do aviso de recebimento. Decadência reconhecida. Agravo improvido.
O envio de carta registrada com aviso de recebimento está expressamente enumerado entre os meios de comunicação de que dispõe o Tribunal de Contas da União para proceder às suas intimações.
O inciso II do art. 179 do Regimento Interno do TCU é claro ao exigir apenas a comprovação da entrega no endereço do destinatário, bastando o aviso de recebimento simples.'
Da revelia do responsável Rubemar Coimbra Alves
22.  No caso vertente, a citação do responsável (Rubemar Coimbra Alves) se deu em endereços provenientes de pesquisas de endereços realizadas pelo TCU (vide parágrafos acima) , porquanto, devido ao insucesso de realizar a citação em endereços constantes na base de dados da Receita custodiada pelo TCU (peça 56) , buscou-se a notificação em endereços provenientes das bases de dados públicas custodiadas pelo TCU (TSE e Renach) e das bases de dados do próprio TCU. A entrega dos ofícios citatórios nesses endereços ficou comprovada conforme detalhamento a seguir:
22.1.  Rubemar Coimbra Alves, ofício 26670/2021 - Seproc (peça 54) , origem no sistema da Receita Federal e ofício 56227/2021 - Seproc (peça 57) , origem no sistema do Renach.
23.  Nos processos do TCU, a revelia não leva à presunção de que seriam verdadeiras todas as imputações levantadas contra os responsáveis, diferentemente do que ocorre no processo civil, em que a revelia do réu opera a presunção da verdade dos fatos narrados pelo autor (Acórdão 1009/2018-TCU-Plenário, Relator Bruno Dantas; 2369/2013-TCU-Plenário, Relator Benjamin Zymler e 2449/2013-TCU-Plenário, Relator Benjamin Zymler) . Dessa forma, a avaliação da responsabilidade do agente não pode prescindir da prova existente no processo ou para ele carreada. 
24.  Ao não apresentar sua defesa, o responsável deixou de produzir prova da regular aplicação dos recursos sob sua responsabilidade, em afronta às normas que impõem aos gestores públicos a obrigação legal de, sempre que demandados pelos órgãos de controle, apresentar os documentos que demonstrem a correta utilização das verbas públicas, a exemplo do contido no art. 93 do Decreto-Lei 200/1967: 'Quem quer que utilize dinheiros públicos terá de justificar seu bom e regular emprego na conformidade das leis, regulamentos e normas emanadas das autoridades administrativas competentes.' 
25.  Mesmo as alegações de defesa não sendo apresentadas, considerando o princípio da verdade real que rege esta Corte, procurou-se buscar, em manifestações do responsável na fase interna desta Tomada de Contas Especial, se havia algum argumento que pudesse ser aproveitado a seu favor. 
26.  O responsável não apresentou argumentos na fase interna que pudessem elidir as irregularidades apontadas.
27.  Em se tratando de processo em que a parte interessada não se manifestou acerca das irregularidades imputadas, não há elementos para que se possa efetivamente aferir e reconhecer a ocorrência de boa-fé na conduta do responsável, podendo este Tribunal, desde logo, proferir o julgamento de mérito pela irregularidade das contas, conforme os termos dos §§ 2º e 6º do art. 202 do RI/TCU (Acórdão 2064/2011-TCU-Primeira Câmara (relator Ubiratan Aguiar) , 6.182/2011-TCU-1ª Câmara (relator Weder de Oliveira) , 4.072/2010-TCU-1ª Câmara (relator Valmir Campelo) , 1.189/2009-TCU-1ª Câmara (relator Marcos Bemquerer) , 731/2008-TCU-Plenário (relator Aroldo Cedraz) .
28.  Dessa forma, o responsável Rubemar Coimbra Alves deve ser considerado revel, nos termos do art. 12, § 3º, da Lei 8.443/1992, devendo as contas serem julgadas irregulares, condenando-o ao débito apurado.
Prescrição da Pretensão Punitiva
29.  Vale ressaltar que a pretensão punitiva do TCU, conforme Acórdão 1441/2016-TCU-Plenário, Relator Benjamin Zymler, que uniformizou a jurisprudência acerca dessa questão, subordina-se ao prazo geral de prescrição indicado no art. 205 do Código Civil, que é de dez anos, contado da data de ocorrência da irregularidade sancionada, nos termos do art. 189 do Código Civil, sendo este prazo interrompido pelo ato que ordenar a citação, a audiência ou a oitiva do responsável.
30.  No caso em exame, ocorreu a prescrição, uma vez que a irregularidade sancionada ocorreu em 30/12/2008, e o ato de ordenação da citação ocorreu em 19/5/2021.
CONCLUSÃO
31.  Em face da análise promovida na seção 'Exame Técnico', verifica-se que o responsável Rubemar Coimbra Alves não logrou comprovar a boa e regular aplicação dos recursos, instado a se manifestar, optou pelo silêncio, configurando a revelia, nos termos do § 3º, do art. 12, da Lei 8.443/1992. Ademais, inexistem nos autos elementos que demonstrem a boa-fé do responsável ou a ocorrência de outras excludentes de culpabilidade.
32.  Verifica-se também que houve a prescrição da pretensão punitiva, conforme análise já realizada.
33.  Tendo em vista que não constam dos autos elementos que permitam reconhecer a boa-fé do responsável, sugere-se que as suas contas sejam julgadas irregulares, nos termos do art. 202, § 6º, do RI/TCU, com a imputação do débito atualizado monetariamente e acrescido de juros de mora, nos termos do art. 202, § 1º do RI/TCU, descontado o valor eventualmente recolhido.
34.  Por fim, como não houve elementos que pudessem modificar o entendimento acerca das irregularidades em apuração, mantém-se a matriz de responsabilização presente na peça 49.
PROPOSTA DE ENCAMINHAMENTO
35.  Diante do exposto, submetemos os autos à consideração superior, propondo ao Tribunal:
a)   considerar revel o responsável Rubemar Coimbra Alves, para todos os efeitos, dando-se prosseguimento ao processo, com fulcro no art. 12, § 3º, da Lei 8.443/1992; 
b)   julgar irregulares, nos termos dos arts. 1º, I, 16, III, 'b' e 'c', da Lei 8.443/1992, c/c os arts. 19 e 23, III, da mesma Lei, as contas do responsável Rubemar Coimbra Alves, condenando-o ao pagamento das importâncias a seguir especificadas, atualizadas monetariamente e acrescidas dos juros de mora, calculadas a partir das datas discriminadas até a data da efetiva quitação do débito, fixando-lhe o prazo de quinze dias, para que comprove, perante o Tribunal, o recolhimento das referidas quantias aos cofres do Fundo Nacional de Assistência Social, nos termos do art. 23, III, 'a', da citada lei, c/c o art. 214, III, 'a', do RI/TCU.
Débitos relacionados ao responsável Rubemar Coimbra Alves:
	Data de ocorrência
	Valor histórico (R$) 

	15/2/2008
	1.021,20

	19/2/2008
	9.000,00

	21/2/2008
	4.780,00

	14/3/2008
	9.000,00

	14/3/2008
	1.021,20

	20/3/2008
	4.780,00

	8/4/2008
	9.000,00

	18/4/2008
	4.720,00

	22/4/2008
	1.021,20

	8/5/2008
	1.021,20

	12/5/2008
	9.000,00

	15/5/2008
	4.700,00

	5/6/2008
	1.021,20

	6/6/2008
	9.000,00

	11/6/2008
	4.540,00

	17/6/2008
	5.025,00

	1/7/2008
	9.000,00

	1/7/2008
	4.480,00

	1/7/2008
	5.025,00

	2/7/2008
	1.021,20

	7/8/2008
	1.021,20

	12/8/2008
	9.000,00

	15/8/2008
	4.460,00

	19/8/2008
	10.050,00

	4/9/2008
	9.000,00

	4/9/2008
	1.021,20

	10/9/2008
	4.420,00

	10/9/2008
	10.050,00

	13/10/2008
	4.400,00

	15/10/2008
	10.050,00

	17/10/2008
	9.000,00

	7/11/2008
	9.000,00

	12/11/2008
	4.360,00

	13/11/2008
	10.050,00

	3/12/2008
	1.021,20

	16/12/2008
	10.050,00

	19/12/2008
	9.000,00

	22/12/2008
	5.500,00

	23/12/2008
	1.021,20

	30/12/2008
	1.021,20

Valor atualizado do débito (com juros) em 21/2/2022: R$ 662.932,05.
c)   autorizar, desde logo, a cobrança judicial das dívidas, caso não atendida a notificação, na forma do disposto no art. 28, II, da Lei 8.443/1992;
d)   autorizar também, desde logo, se requerido, com fundamento no art. 26, da Lei 8.443, de 1992, c/c o art. 217, §1º do RI/TCU, o parcelamento da (s) dívida (s) em até 36 parcelas, incidindo, sobre cada parcela, corrigida monetariamente, os correspondentes acréscimos legais, fixando-lhe o prazo de quinze dias, a contar do recebimento da notificação, para comprovar, perante o Tribunal, o recolhimento da primeira parcela, e de trinta dias, a contar da parcela anterior, para comprovar os recolhimentos das demais parcelas, devendo incidir, sobre cada valor mensal, atualizado monetariamente, os juros de mora devidos, no caso do débito, na forma prevista na legislação em vigor, alertando o responsável de que a falta de comprovação do recolhimento de qualquer parcela importará o vencimento antecipado do saldo devedor, nos termos do § 2º do art. 217 do RI/TCU; 
e)   enviar cópia do Acórdão a ser prolatado à Procuradoria da República no Estado de MA, nos termos do § 3º do art. 16 da Lei 8.443/1992, c/c o § 7º do art. 209 do RI/TCU, para adoção das medidas cabíveis; e
f)   enviar cópia do Acórdão que vier a ser proferido ao Secretaria Especial do Desenvolvimento Social e ao responsável, para ciência;
g)   informar à Procuradoria da República no Estado do MA, ao Secretaria Especial do Desenvolvimento Social e ao responsável que a presente deliberação, acompanhada do Relatório e do Voto que a fundamenta, está disponível para a consulta no endereço www.tcu.gov.br/acordaos, além de esclarecer que, caso requerido, o TCU poderá fornecer sem custos as correspondentes cópias, de forma impressa; e
h)   informar à Procuradoria da República no Estado do MA que, nos termos do parágrafo único do art. 62 da Resolução TCU 259/2014, os procuradores e membros do Ministério Público credenciados nesta Corte podem acessar os presentes autos de forma eletrônica e automática, ressalvados apenas os casos de eventuais peças classificadas como sigilosas, as quais requerem solicitação formal."
O MP/TCU, representado pelo procurador Júlio Marcelo de Oliveira, manifestou-se de acordo com a proposta da unidade instrutiva[footnoteRef:3]. [3:  Peça 64.] 
É o relatório.

não há.

Procurador Júlio Marcelo de Oliveira.

TOMADA DE CONTAS ESPECIAL. FUNDO NACIONAL DE ASSISTÊNCIA SOCIAL (FNAS). TRANSFERÊNCIA FUNDO A FUNDO. EXERCÍCIO DE 2008. EXECUÇÃO DOS SERVIÇOS DE PROTEÇÃO SOCIAL BÁSICA E PROTEÇÃO SOCIAL ESPECIAL. AUSÊNCIA DO PARECER DO CMAS. CITAÇÃO. REVELIA. CONTAS IRREGULARES. DÉBITO. PRESCRIÇÃO DA PRETENSÃO PUNITIVA DO TRIBUNAL. COMUNICAÇÕES.

TOMADA DE CONTAS ESPECIAL (TCE)

Secretaria de Controle Externo de Tomada de Contas Especial (SecexTCE).

Trata-se de tomada de contas especial instaurada pela Secretaria Especial do Desenvolvimento Social do Ministério da Cidadania em desfavor do Sr. Rubemar Coimbra Alves, ex-prefeito do município de Presidente Juscelino/MA (gestão 2005/2008) , em razão de irregularidades constatadas na prestação de contas atinente aos recursos recebidos do Fundo Nacional de Assistência Social (FNAS) para aplicação nos programas Proteção Social Básica e Proteção Social Especial no exercício de 2008, na modalidade fundo a fundo.
Foram repassados ao município R$ 221.673,20, ao longo do exercício de 2008[footnoteRef:2]. [2:  Nota técnica 56/2015 - CPCRFF/CGPC/DEFNAS (peça 10) .] 
A prestação de contas foi disponibilizada no sistema SuasWeb em 28/11/2014, porém, sem o parecer de avaliação do Conselho Municipal de Assistência Social[footnoteRef:3]. [3:  Nota técnica 56/2015 - CPCRFF/CGPC/DEFNAS (peça 10) .] 
O Sr. Rubemar Coimbra Alves não se manifestou quanto às notificações encaminhadas pelo repassador[footnoteRef:4]. [4:  Nota técnica /17562016 - CPCRFF/CGPC/DEFNAS (peça 28) .] 
Desse modo, foi instaurada tomada de contas especial, em razão da seguinte irregulariade[footnoteRef:5]: [5:  Matriz de responsabilização (peça 40) .] 
"O não recebimento do Parecer de Avaliação do Conselho Municipal de Assistência Social, órgão responsável pela emissão de parecer sobre a adequação da execução física e financeira prevista no Plano de Ação pactuado."
O tomador de contas[footnoteRef:6] destacou como motivo para a instauração da tomada de contas especial a impugnação total dos recursos transferidos em 2008, apontando como responsável o Sr. Rubemar Coimbra Alves. O órgão de controle interno se manifestou de acordo com as referidas conclusões[footnoteRef:7]. [6:  Relatório de TCE 32/2019 (peça 41) .]  [7:  Peça 43-45.] 
A SecexTCE, em sua instrução inicial, concluiu pela citação do Sr. Rubemar Coimbra Alves, pelo valor consignado pelo repassador. Devidamente notificado, o responsável manteve-se silente, configurando-se sua revelia.
Diante dos fatos apontados, a unidade instrutiva propôs que as contas do Sr. Rubemar Coimbra Alves sejam julgadas irregulares, condenando-o em débito integral, sem, contudo, a cominação da multa prevista no art. 57 da Lei 8.443/1992, tendo em vista a prescrição da pretensão punitiva, "uma vez que a irregularidade sancionada ocorreu em 30/12/2008, e o ato de ordenação da citação ocorreu em 19/5/2021"[footnoteRef:8]. [8:  Peças 61-63.] 
O MP/TCU anuiu à proposta da unidade instrutiva[footnoteRef:9]. [9:  Peça 64.] 
Com efeito, conforme a jurisprudência do Tribunal, o fato de não constar da prestação de contas da aplicação de recursos oriundos do Fundo Nacional de Assistência Social o parecer do Conselho Municipal de Assistência Social configura irregularidade que conduz à impugnação das despesas e à condenação em débito[footnoteRef:10]. Desse modo, concordo, em essência, com a análise empreendida pela SecexTCE, cujos fundamentos adoto como razões de decidir. [10:  Vide, por exemplo, Acórdão 4778/2019-TCU-Primeira Câmara, relator ministro Vital do Rêgo, e 9451/2017-2ª Câmara, relator ministro Aroldo Cedraz.] 
Diante do exposto, manifesto-me pela aprovação do acórdão que ora submeto à apreciação deste Colegiado.
TCU, Sala das Sessões, em 5 de abril de 2022.
Weder de Oliveira 
Relator